臺灣基隆地方法院民事判決
109年度訴字第525號
原      告  江明罡  
訴訟代理人  黃丁風律師
被      告  江炎輝  
訴訟代理人  李欣宜  
上列當事人間確認通行權事件，本院於民國110年11月5日言詞辯
論終結，判決如下：
    主  文
原告之訴駁回。
訴訟費用由原告負擔。
    事實及理由
壹、程序事項：
一、按訴狀送達後，原告不得將原訴變更或追加他訴。但請求之
    基礎事實同一者，擴張或減縮應受判決事項之聲明者，不在
    此限，民事訴訟法第255條第1項第2款、第3款定有明文。又
    不變更訴訟標的，而補充或更正事實上或法律上之陳述者，
    非為訴之變更或追加，民事訴訟法第256 條亦有明文。本件
    原告訴之聲明第二、四項係請求：「被告應容忍原告於被告
    所有坐落新北市○○區○○○段○○○○○段0000○00地號如附圖所示
    編號59-1⑴、A部分土地上舖設柏油或水泥路面，與設置電線
    桿連接電線通電、與安設水管、天然氣管、有線電視、網路
    、電話、電鈴及其他管線等電力設備、民生生活所需設施，
    至原告所有坐落新北市○○區○○○段○○○○○段00○0000○0000○000
    0地號土地內，不得為任何禁止或妨礙通行之行為」、「第
    二項之判決，原告願供擔保，請准宣告假執行」。嗣於民國
    109年11月24日提出民事準備㈠狀，將前述聲明第二項更正為
    「被告應容忍原告於被告所有坐落新北市○○區○○○段○○○○○段
    0000○00地號如附圖所示編號59-1⑴、A部分土地上舖設柏油
    或水泥路面，與設置電線、水管或電信管線，至原告所有坐
    落新北市○○區○○○段○○○○○段00○0000○0000○0000地號土地內
    ，不得為任何禁止或妨礙之行為」，原告上開變更聲明部分
    ，經核更正前後之基礎事實同一，且屬減縮應受判決事項之
    聲明者，於法應予准許。嗣原告又於110年10月25日提出民
    事準備㈡狀，減縮第四項之聲明，核與前揭規定相符，亦應
    准許。至原告嗣因土地重測並參照新北市汐止地政事務所10
    9年12月21日土地複丈成果圖（下稱109年12月21日土地複丈
    成果圖），於110年10月25日提出民事準備㈡狀，將其訴之聲
    明更正為：「確認原告就被告所有坐落新北市○○區○○段0000
    00地號如土地複丈成果圖所示編號1150⑴、面積10.92平方公
    尺土地，有通行權存在。被告不得再上開通行範圍土地為禁
    止或妨害原告通行之行為」、「被告應容忍原告在前項土地
    及被告所有坐落新北市○○區○○段0000地號如新北市汐止地政
    事務所108年9月5日土地複丈成果圖〈下稱108年9月5日土地
    複丈成果圖〉編號59-1⑴、面積226平方公尺土地舖設柏油或
    水泥路面，暨設置電力、輸水及電信管線至原告所有同段11
    45地號土地內，不得為任何禁止或妨礙之行為」，核屬不變
    更訴訟標的，補充或更正事實上或法律上之陳述且係擴張或
    減縮訴之聲明，其基礎事實亦屬同一，而無不可。
二、按確認法律關係之訴，非原告有即受確認判決之法律上利益
    者，不得提起之，民事訴訟法第247條第1項定有明文。此所
    謂即受確認判決之法律上利益，係指因法律關係之存否不明
    確，致原告在私法上之地位有受侵害之危險，而此項危險得
    以對於被告之確認判決除去之者而言，故確認法律關係成立
    或不成立之訴，苟具備前開要件，即得謂有即受確認判決之
    法律上利益（最高法院42年台上字第1031號判例參照）。本
    件原告主張其就被告所有坐落新北市○○區○○段000000地號（
    分割自同段1150地號，重測前為新北市○○區○○○段○○○○○段00
    地號）如109年12月21日土地複丈成果圖所示編號1150⑴部分
    、面積10.92平方公尺土地有通行權存在等語，惟為被告所
    否認。足認兩造間就現在上列通行權之存否不明確，致原告
    在私法上之地位有受侵害之危險，而此危險得以本件對於被
    告之確認判決除去之，原告顯有即受確認判決之法律上利益
    ，是其提起本件確認之訴，應予准許。
貳、實體事項：
一、本件原告主張：
  ㈠新北市金山區山城段1134、1150、1151、1145、1146、1147、1148地號（重測前為新北市金山區頂中股段硫磺子坪小段59、65、64、63、63-1、63-22、63-3地號）土地，原為兩造之父親江清一所有，江清一乃於1150地號土地上建造新北市秀峰坪1號房屋（下稱1號房屋）作為住宅使用。嗣並於1145地號土地上建造新北市○○區○○○000號農舍（下稱1-2號農舍）。嗣兩造乃合夥於1-2號房屋及該屋前之停車場經營「楓月小集溫泉餐廳」（下稱楓月小集）。爾後，江清一將1146、1147地號及1145地號土地贈與、出賣給原告；及將1134地號及1150、1151地號土地贈與、出賣予被告，並均辦妥所有權移轉登記，被告則於取得1134地號及1150、1151地號土地所有權後，經營「風之庭溫泉餐廳」（下稱風之庭），楓月小集則由原告接續經營。 
　㈡江清一為方便1號房屋、1-2號農舍人車通行及4公頃餘農地耕
    種機械等進出需要，乃於50、60年前設寬約5至6公尺通道，
    連接秀峰坪（路）。上開私設道路即新北市汐止地政事務所
    民國109年12月21日土地複丈成果圖方案一編號1150(1)（面
    積10.92平方公尺）、1133（1）（面積37.36平方公尺）、1
    135(1)(面積40.53平方公尺）及1134（1）（面積245.20平
    方公尺）土地範圍（下稱方案一通道）。上開土地經分別讓
    與兩造後，1145、1146、1147、1148地號土地與秀峰坪（路
    ）即無適宜之聯絡，惟於江清一生前，原告耕種、居住及經
    營楓月小集人車往來，均經「方案一通道」通行，被告不曾
    異議。嗣被告為不讓原告通行「方案一通道」，乃訴請新北
    市政府應將1134地號土地範圍內、面積226平方公尺之柏油
    路面刨除，將土地返還予相對人，案經本院107年度訴字第1
    98號判決相對人勝訴確定。惟依上開判決執行，原告所有11
    45地號等土地與秀峰坪無適宜聯絡，為不能通常使用之袋地
    ，為謀救濟，乃提起確認通行權存在訴訟，嗣經本院以108
    年度訴字第158號判決確認聲請人就相對人所有1134地號土
    地之通行權存在，且相對人應容忍聲請人為經營楓月小集而
    往來人車通行，不得在上開土地上為妨害通行，復經判決確
    定。惟原告嗣於新北市政府辦理新北市金山區之地籍重測時
    ，得知「方案一通道」到原告經營之楓月小集之1146地號土
    地間，尚須經過系爭1150-1地號土地，而被告為達阻礙即損
    害原告通行之目的，乃將109年12月21日土地複丈成果圖方
    案一編號1150(1)上之柏油路面挖除、挖深，並將2塊巨石放
    置在該部分之土地上。原告為維護原告在1145、1146、1147
    、1148地號土地上耕種、居住及經營楓月小集之人車通行權
    益，不得不提起本件訴訟，以謀救濟。
　㈢1134、1150、1151地號土地與1145、1146、1147、1148地號
    土地雖間隔財政部國有財產署（下稱國產署）管理之1113地
    號土地，該土地使用類別為交通用地，本即供公眾通行。11
    45、1146、1147、1148地號土地及1-2號農舍經1133地號土
    地，1134、1150、1151地號土地通達秀峰坪（路），沒有與
    公路聯絡障礙不能通常使用的問題。因此，1145、1146、11
    47、1148地號土地並非袋地，無通行其他周圍地之權利。而
    「方案一通道」除使用109年12月21日土地複丈成果圖所示1
    150(1)（面積10.92平方公尺）土地外，尚使用該成果圖所
    示由國產署管理之1133（1）（面積37.36平方公尺）土地及
    金山農場股分有限公司（下稱金山農場）所有之1135(1)(面
    積40.53平方公尺）土地，「方案一通道」占用金山農場之
    前揭土地，金山農場雖未出面主張，但實際上係為無權占有
    。實則，江清一將1134、1150、1151地號土地與1145、1146
    、1147、1148地號土地，分別讓與給兩造，被告並拒絕經由
    「方案一通道」通行，則原告所有之1145、1146、1147、11
    48地號土地，乃屬民法第789條第1項後段規定之典型案例，
    換言之，原告僅得依民法第789條第1項規定，請求通行被告
    所有之1134、1150、1151地號土地通達秀峰坪，與對外聯絡
    ，尚無從對包含金山農場所有之前揭土地或其他周圍地，主
    張袋地通行權。又參照新北市汐止地政事務所110年4月12日
    土地複丈成果圖所示，該成果圖所示1150(1)（面積10.92平
    方公尺）土地最大寬度約2.5公尺，如是通行方式，係對被
    告損害最少之處所及方法，則原告請求被告容忍原告通行上
    開土地，自適法有據。
　㈣原告就108年9月5日複丈成果圖所示編號59-1⑴、面積為226平
    方公尺之土地及就109年12月21日複丈成果圖所示編號1150⑴
    、面積為10.92平方公尺之土地既有通行權存在。惟被告前
    依本院107年度訴字第198號民事確定判決，請新北市金山區
    公所將108年9月5日複丈成果圖所示編號59-1⑴、面積為226
    平方公尺之土地上之柏油刨除，並將109年12月21日複丈成
    果圖所示編號1150⑴、面積為10.92平方公尺之土地挖深及擺
    設石頭擋路，妨害原告之通行，且若未在通行土地上舖設水
    泥或柏油路面，遇雨恐有水土流失、道路坍塌、泥濘難以通
    行之情形，不利於行車安全。參以目前國內交通道路甚或鄉
    間產業道路大多已舖設水泥或柏油路面，以利行人及車輛行
    走，爰依民法第788條第1項規定請求被告容忍在前揭土地上
    舖設水泥或柏油路面。
　㈤原告所有之1145、1146、1147、1148地號土地既為袋地，而
    袋地通行權非以袋地與公路有聯絡為已足，尚須使其能為通
    常之使用，除須斟酌土地之位置、地勢及面積外，尚應考量
    其用途。而1145、1146、1147、1148地號土地上原告居住之
    農舍及在農舍經營楓月小集，更有種植之火龍果園，必須備
    有合法之電力、輸水及電信等設施，方案一通道為對外聯絡
    最便捷之路徑，則通過上開通道，設置電力、輸水及電信等
    管線，亦屬必要。爰依民法第786條第1項前段之規定，請求
    准許原告於108年9月5日複丈成果圖所示編號59-1⑴、面積為
    226平方公尺之土地及就109年12月21日複丈成果圖所示編號
    1150⑴、面積為10.92平方公尺之土地上，設置電力、輸水及
    電信等管線置原告所有1145地號土地。
　㈥袋地通行乃使土地與公路有適宜之聯絡，而得通常之使用，
    故妨阻土地與公路適宜之聯絡，致不能為通常之使用者，土
    地所有人得請求除去之。本件原告所有之1145、1146、1147
    、1148地號土地，須通行108年9月5日複丈成果圖所示編號5
    9-1⑴、面積為226平方公尺之土地及就109年12月21日複丈成
    果圖所示編號1150⑴、面積為10.92平方公尺之土地通達秀峰
    坪對外聯絡，被告所有之上開土地為周圍地，被告負有容忍
    原告通行、舖設柏油或水泥路面，暨設置電力、輸水及電信
    等管線至原告所有之1145地號土地之義務，原告為防止被告
    於系爭通道設置障礙物或其他妨害通行之行為，以維護1145
    、1146、1147、1148地號土地所有權圓滿行使，爰依民法第
    765條、第767條第1項之規定，請求被告不得在上開通行範
    圍為任何禁止或妨礙之行為。
　㈦並聲明：確認原告就被告所有1150-1地號如109年12月21日土
    地複丈成果圖所示編號1150⑴、面積10.92平方公尺土地，有
    通行權存在。被告不得再上開通行範圍土地為禁止或妨害原
    告通行之行為；被告應容忍原告在前項土地及被告所有1134
    地號如108年9月5日土地複丈成果圖編號59-1⑴、面積226平
    方公尺土地舖設柏油或水泥路面，暨設置電力、輸水及電信
    管線至原告所有同段1145地號土地內，不得為任何禁止或妨
    礙之行為。
二、被告聲請駁回原告之訴，並答辯如下：
　㈠原告所有1145地號土地並無任何無法通行與生活管線無法架
    設之情事：
　1.新北市金山區公所依本院函釋及107年度訴字第198號民事確
    定判決，刨除108年9月5日複丈成果圖所示編號59-1⑴、面積
    為226平方公尺之土地上之柏油路面迄今已10個多月有餘，
    被告並無任何妨礙行為，原告與其經營楓月小集之客人迄今
    均通行無阻。　　　　　
　2.被告所有之1150-1地號土地，乃屬山坡地保育區農牧用地，
    依農業法展條例之規定，須作農業使用，始符合於法規。被
    告係依法將違法舖設之水泥與柏油刨除，且被告於土地周圍
    雖設置有石頭與圍籬，原告仍可順暢通行。
　3.被告將1150-1地號土地上之水泥、柏油刨除，已考量原告經
    營楓月小集有往來車輛通行，且1150-1地號土地鄰近之1133
    地號土地為國產署管理之交通用地，該土地應已足夠提供原
    告通行。再108年9月5日複丈成果圖所示編號59-1⑴、面積為
    226平方公尺之土地上違法舖設之水泥寬度為3至5公尺，其
    前方通行道路之土地寬度為2.6公尺，就算使用最小寬度3公
    尺通行，應已足夠。
　4.原告所經營之楓月小集於93年間即開始營業，其電線、電話
    網路…等管線，皆與被告所有之1號房屋相同，自始即立有電
    線桿與電話桿於1133地號等土地上，108年9月5日複丈成果
    圖所示編號59-1⑴、面積為226平方公尺之土地上並無任何之
    管線與線路，原告自應依照既有的管線使用，焉有棄原有線
    路不使用，另主張在被告所有之土地上設置線路與管線的理
    由。
　㈡原告所有之1145地號土地與被告所有之1134、115-1地號土地
    ，均屬山坡地保育區農牧用地，依法須農地農用：
　1.農業用地作農業使用認定及核發證明辦法第5條規定：「有
    下列情形之一者，不得認定作農業使用：…四、現場有與農
    業經營無關或妨礙更作障礙物…柏油、水泥等使用情形」、
    申請農業用地作農業設施容許使用審查辦法第6條規定：「
    有下列情形之一者，不予同意：…九、違反其他土地使用相
    關法令規定」。
　2.經查，被告所有之1050-1地號等土地與原告所有之1145地號
    土地均因違反農業發展條例與區域計畫法，而遭主管機關登
    記違規在案。故被告係遵照新北市政府之要求，將1050-1地
    號土地上之水泥及柏油刨除，以符合相關法規之要求。且如
    在1050-1地號土地上舖設水泥及柏油，將使該土地無法申請
    合法的農業許可設施。
　3.又依行政院農業委員會農企字第1010120768號函已明白揭櫫
    民法地787條第1項規定，並未對於通行權人開設道路，得排
    除其他法令之限制有所規範，且農業用地上擬興建有固定基
    礎之農業設施，均應依申請農業用地作農業設施容許使用審
    查辦法規定辦理。可見農地農用之限制，乃為促進農地合理
    利用，而非在使土地所有人違反區域計畫法經營餐廳與溫泉
    ，先違法使用農地，再依民法第787條、第788條規定，向鄰
    地要求通行權，無限擴張使用他人土地。
　4.再依行政院農業委員會農企字第0950164527號函，私設通路
    非屬農業設施之範圍，故不符作農業使用之認定，無法核發
    農業用地作農業使用證明。且與農業經營不可分離之農路，
    應依規定申請農業設施許可使用，始符合法令規定。然1150
    -1地號土地並未依法申請任何農業許可設施，顯見該土地上
    之私設道路已違反農業發展條例之規定，將使該土地無法取
    得農用證明，導致整筆農地使用受到限制。
　5.再被告如不將違反之水泥刨除，且又准許原告未經申請許可
    ，即得在上開土地上舖設水泥或柏油，將使被告因違反農業
    發展條例第69條規定，遭主管機關依區域計劃法第15條及第
    21條規定裁罰新臺幣（下同）6萬元以上30萬元以下之罰鍰
    ，主管機關並得限期命令變更使用、停止使用或拆除其地上
    物恢復原狀。實則，1050-1地號土地可改以碎石或止草磚舖
    設，或以土方夯實之道路代替原有的違法水泥舖面，此均不
    會損及兩造農地通行的利益。反觀，准許原告未經申請許可
    ，即得在上開土地上舖設水泥或柏油，將使被告面臨非自身
    造成的違法行為，因而無辜受罰。　　
　㈢按民法第787條所定之通行權，係為促進袋地之利用，而令周
    圍地所有人負容忍通行之義務，為對周圍地所有權所加之限
    制。故其通行範圍應以使土地（袋地）得為通常使用為已足
    ，不得因通行權個人特殊用途或道路是否整齊美觀之市容考
    量，而損及周圍地所有人之利益，最高法院92年度台上第13
    99判決意旨參照。故本件應將108年9月5日複丈成果圖所示
    編號59-1⑴、面積為226平方公尺之土地及1150-1地號土地上
    違法舖設之水泥刨除，恢復合法且不須申請之碎石道路，如
    此一來，兩造依舊可以順利通行，以達到通常使用之目的，
    而被告所有之1050-1地號土地，又得以依照農業發展條例之
    規定，申請農業許可設施，促進土地活化利用，利益不受損
    害。
三、本院之判斷：
　㈠1133地號土地係為國產署所管理之土地，於109年11月14日重
    測前係編定為新北市○○區○○○段○○○○○段0000地號；1134、11
    50地號土地係為被告所有，於109年11月14日重測前係編定
    為新北市○○區○○○段○○○○○段地號59-1、64地號；1150地號土
    地經分割增加1150-1地號土地；1135地號土地係為金山農場
    所有，於109年11月14日重測前係編定為新北市○○區○○○段○○
    ○○○段00地號；1145、1146、1147、1148地號土地為原告所
    有，於109年11月14日重測前係編定為新北市○○區○○○段○○○
    段00○0000○0000○0000地號；上開土地之使用分區均為山坡
    地保育區，其中除1133地號土地之使用地類別為交通用地及
    1147、1150地號土地之使用地類別為丙種建築用地外，其餘
    土地之使用地類別均為農牧用地，此有本院依職權調取上開
    土地之土地建物查詢資料無訛（見本院109年度全字第68號
    卷第383頁至第397頁）及1150-1地號土地之地籍圖謄本，並
    經原告提出1150、1150-1地號土地之土地登記第二類謄本在
    卷可稽。而1-2號農舍係為原告所有，且坐落於1146號土地
    ，此據原告提出該農舍之建物所有權狀附卷可考（見本院10
    9年度全字第68號卷第345頁），亦堪認定。 
  ㈡本件原告主張原告所有之1145、1146、1147、1148地號土地
    ，須通行108年9月5日複丈成果圖所示編號59-1⑴、面積為22
    6平方公尺之土地及就109年12月21日複丈成果圖所示編號11
    50⑴、面積為10.92平方公尺之土地通達秀峰坪對外聯絡，被
    告所有之上開土地為周圍地，被告負有容忍原告通行、舖設
    柏油或水泥路面，暨設置電力、輸水及電信等管線至原告所
    有之1145地號土地之義務，原告為防止被告於系爭通道設置
    障礙物或其他妨害通行之行為，以維護1145、1146、1147、
    1148地號土地所有權圓滿行使，爰依民法第789條之規定，
    確認原告就109年12月21日複丈成果圖所示編號1150⑴、面積
    為10.92平方公尺之土地有通行權，並依民法第786、第788
    條第1項及第765條、第767條第1項之規定，請求被告容忍原
    告在前項土地及被告所有1134地號如108年9月5日土地複丈
    成果圖編號59-1⑴、面積226平方公尺土地舖設柏油或水泥路
    面，暨設置電力、輸水及電信管線至原告所有同段1145地號
    土地內，不得為任何禁止或妨礙之行為。然為被告所否認，
    並以前詞以為置辯。是本件兩造之爭點厥為：㈠
　　原告就109年12月21日複丈成果圖所示編號1150⑴、面積為10
    .92平方公尺之土地是否有通行權？㈡原告得否於被告所有11
    50-1地號如109年12月21日土地複丈成果圖所示編號1150⑴、
    面積10.92平方公尺土地及被告所有1134地號如108年9月5日
    土地複丈成果圖編號59-1⑴、面積226平方公尺土地舖設柏油
    或水泥路面，暨設置電力、輸水及電信管線？茲就兩造之爭
    點分別說明如下：
　1.按因土地一部之讓與或分割，而與公路無適宜之聯絡，致不
    能為通常使用者，土地所有人因至公路，僅得通行受讓人或
    讓與人或他分割人之所有地，民法第789條第1項定有明文。
    上開規定之主要旨趣，在於當事人為讓與或分割土地時，對
    於不能與公路適宜聯絡之情況，當為其所預見，而可期待其
    事先為合理解決，故土地所有人不能因自己之讓與或分割土
    地，致對當事人以外嗣後受讓土地之其他所有人造成不測之
    損害，而使原有之通行權消滅（最高法院85年度台上字第39
    6號、86年度台上字第2955號判決意旨參照）。準此，民法
    第789條規定係就土地為一部讓與或分割前，該土地與公路
    間原有適宜之聯絡，並得為通常使用，嗣因該土地所有人任
    意將土地為一部讓與或分割之行為，致該土地因而與公路無
    適宜之聯絡而不能為通常使用之情形，倘該土地在一部讓與
    或分割前，早與公路無適宜之聯絡，致不能為通常使用，即
    與民法第789條規定之情形有間。查原告主張1145、1146、1
    147、1148地號土地，與公路無適當之聯絡，而屬袋地，而
    此情形係因兩造父親江清一分別將1134、1145、1146、1147
    、1150、1159-1等地號土地分別讓與給兩造所致云云。惟原
    告所有之1145、1146、1147、1148地號土地僅有1-2號農舍
    大門門柱前之道路可對外與公路聯絡，業經本院至現場勘驗
    無訛。且自1145、1146、1147、1148地號土地經由農舍大門
    門柱前之道路，須通行國產署管理之1133地號土地及金山農
    場所有之1135地號土地，此有新北市汐止地政事務所110年4
    月12日之土地複丈成果圖在卷可考。足見1145、1146、1147
    、1148地號土地確屬袋地，然並非因兩造父親江清一分別將
    1134、1145、1146、1147、1150、1150-1等地號土地分別讓
    與給兩造所致，自無民法第789條第1項規定之適用，合先敘
    明。
　2.次按土地因與公路無適宜之聯絡，致不能為通常使用時，除
    因土地所有人之任意行為所生者外，土地所有人得通行周圍
    地以至公路，民法第787條第1項定有明文。所謂「周圍地」
    ，並非僅指以與不通公路土地直接相毗鄰者為限，如不通公
    路之土地，與公路之間，有二筆以上不同所有人之土地相鄰
    ，為達通行公路之目的，自亦得通行該周圍地(最高法院90
    年度台上字第166號判決意旨參照)。又有通行權人應於通行
    必要之範圍內，擇其周圍地損害最少之處所及方法為之，民
    法第787條第2項前段定有明文。又通行權係為促進袋地之利
    用，而令周圍地所有人負容忍通行之義務，為對周圍地所有
    權所加之限制，故其通行範圍應以使土地（袋地）得為「通
    常使用」為已足，不得因通行權人個人特殊用途，致損及周
    圍地所有人之利益(最高法院92年度台上字第1399號判決意
    旨參照)。另袋地是否能為通常使用，須斟酌該袋地之位置
    、地勢、面積、用途及使用之實際現況等因素為綜合判斷，
    且應以事實審言詞辯論終結時之狀態為準，蓋通行權存在與
    否及其範圍，本隨袋地狀態之存續與否、環境、使用狀況等
    事實變更而異，尚不得僅憑袋地所有人主觀預擬將來為如何
    目的之使用，而預先確認日後應供通行之範圍，且供通行土
    地所有權人所負擔者，僅為容忍袋地所有權人，於通常情形
    下使用袋地所必須而損害最小限度內之通行，無使袋地所有
    權人獲得最大經濟效益之義務，袋地所有權人亦不得為使自
    己獲取更高使用利益，即任意擴張供通行土地所有權人應容
    忍通行之範圍。經查：
　⑴本件原告謂相對人因將109年12月21日土地複丈成果圖編號11
    50(1)所示面積之路面刨除，並放置巨石，阻礙人車通行，
    影響原告對於楓月小集之經營云云。惟查，楓月小集即1-2
    號農舍係坐落1146地號土地，而該土地之使用地類別為農牧
    用地，已如前述。又對照本院至現場履勘之照片及地政機關
    之土地複丈成果圖以觀，楓月小集除1-2號農舍外，聲請人
    尚於1145地號土地上設置圍牆，可認1145地號土地亦屬聲請
    人經營楓月小集之範圍，而1145地號土地之使用地類別為農
    牧用地，亦如前述，自應以農牧為各該土地法定用途與通常
    使用方法。
　⑵至原告所有之1147地號土地之使用地類別為丙種建築用地，
    位在楓月小集停車場範圍內，原告固得規劃建造合法建物。
    惟1147地號土地係位於山坡地保育區，依水土保持法第12條
    規定：「水土保持義務人於山坡地或森林區內從事下列行為
    ，應先擬具水土保持計畫，送請主管機關核定，如屬依法應
    進行環境影響評估者，並應檢附環境影響評估審查結果一併
    送核：一、從事農、林、漁、牧地之開發利用所需之修築農
    路或整坡作業。....四、開發建築用地……或其他開挖整底。
    前項水土保持計畫未經主管機關核定前，各目的事業主管機
    關不得逕行核發開發或利用之許可」，可見於1147地號開挖
    整地，須合乎上開規定要件。惟迄至本件言詞辯論終結前，
    原告並未能證明其已擬具水土保持計畫經主管機關核定，則
    原告何時申請建物之建造執照，及屆時核准條件是否僅繫於
    私設道路之寬度，均屬未定，實難徒憑原告主觀有在1147地
    號土地上興建房屋之想法，即謂現在私設通路之寬度須達5
    公尺，始符合1147地號土地通常之使用，亦不能僅以建築技
    術規則建築施工編第2條之規定作為擴大其通行周圍地之理
    由。
　⑶再者，1147地號土地目前係作為1-2號農舍之停車場使用此為
    原告所自承。而按農業用地：指非都市土地或都市土地農業
    區、保護區範圍內，依法供下列使用之土地：①供農作、森
    林、養殖、畜牧及保育使用者。②供與農業經營不可分離之
    農舍、畜禽舍、倉儲設備、曬場、集貨場、農路、灌溉、排
    水及其他農用之土地。③農民團體與合作農場所有直接供農
    業使用之倉庫、冷凍 (藏) 庫、農機中心、蠶種製造 (繁殖
    ) 場、集貨場、檢驗場等用地；農業用地應確供農業使用，
    農業發展條例第3條第10款、第18條第2項乃有明文。又農業
    使用係指農業用地依法實際供農作、森林、養殖、畜牧、保
    育及設置相關之農業設施或農舍等使用者，亦為同條利第3
    條第12款所明定。是1147地號土地之使用地類別固為丙種建
    築用地，惟現階段該土地既係作為農舍之停車場使用，依法
    仍應為農業使用。
　⑷本件本院參酌本院至現場及前案（107年度全字第97號）履勘
    之結果，可知依現場原有道路之軌跡，1145、1146、1147地
    號土地，係經由1133、1135、1150、1150-1地號土地，與11
    34地號土地連接，始得與公路聯絡。而原有道路係為新北市
    金山區公所所舖設，所途經之1133、1135地號土地之管理者
    國產署及金山農場均未表示不同意供公眾通行，此經原告提
    出施設原有道路之竣工圖及該公所108年5月9日新北金工字
    第1082856902號函附卷可憑（見本院109年度全字第68號卷
    第367頁、第369頁）。另參酌交通部於103年1月3日以交路
    字第10250180571號令修正發布「車輛安全檢測基準」第2點
    關於車輛寬度限制部分規定：「汽車全寬不得超過2.5公尺
    」、「經內政部核定之消防車不得超過2.6公尺」，如避開1
    10年4月12日之土地複丈成果圖編號1150(1)範圍之土地，原
    有道路之最小路寬（即圖示石頭邊緣至路面邊緣）雖僅有2.
    46公尺，惟原有道路路面邊緣之外尚有未舖設柏油路面之泥
    土地，其寬度足供一般轎車及較大型卡車通行，此有本院至
    現場履勘之結果、履勘照片及被告所提出之照片在卷可佐，
    已合於原告對於1145、1146、1147、1148地號土地基於農牧
    或農業使用之用途。
　⑸從而，原告依民法第789條規定，主張其就109年12月21日複
    丈成果圖所示編號1150⑴、面積為10.92平方公尺之土地有通
    行權，並非可採。又原告就前揭土地既無通行權存在，則原
    告請求被告不得禁止、妨害原告於前揭土地之通行，即屬無
    據，不應准許。
　3.原告得否在被告所有1150-1地號如109年12月21日土地複丈
    成果圖所示編號1150⑴、面積10.92平方公尺土地及被告所有
    1134地號如108年9月5日土地複丈成果圖編號59-1⑴、面積22
    6平方公尺土地舖設柏油或水泥路面？
　⑴按有通行權人，於必要時，得開設道路，民法第788 條第1項
    前段定有明文。至有無必要開設道路，開設如何路面、寬度
    之道路，道路應否附設排水溝或其他設施，則應參酌相關土
    地及四周環境現況、目前社會繁榮情形、一般交通運輸工具
    、通行需要地通常使用所必要程度、通行地所受損害程度、
    建築相關法規等事項酌定之（最高法院95年台上字第1718號
    民事判決意旨參照）。是依其立法目的，謹按欲使土地之所
    有人，安全行使其通行權，應予以開設道路之權。但此種道
    路之開設，須於必要時為之，其對於通行地因此所受之損害
    ，並應負支付償金之責，以示限制。此本條所由設也。故土
    地所有人欲主張鄰地通行權並於土地上開設道路，除至少應
    符合土地與公路無適宜的聯絡外，亦須符合為通常使用所必
    要及非因土地所有人的任意行為致不能為通常使用等要件，
    且僅於依其使用情形非以開設道路為必要，始得通行鄰地開
    設道路。
　⑵經查：
　①本件原告就被告所有1150-1地號如109年12月21日土地複丈成
    果圖所示編號1150⑴、面積10.92平方公尺土地，並無通行權
    存在，則其依民法第788條第1項規定，請求被告應容許原告
    在該土地上舖設柏油或水泥路面，並無理由，不應准許。
　②被告所有1134地號如108年9月5日土地複丈成果圖編號59-1⑴
    、面積226平方公尺土地有通行權存在，雖經本院以108年度
    訴字第158號判決確定，並經本院依職權調取該案卷宗核閱
    屬實。而查，被告所有1134地號如108年9月5日土地複丈成
    果圖編號59-1⑴、面積226平方公尺土地雖經新北市金山區公
    所將原有之柏油路面刨除，然該土地上尚有柏油舖面，此經
    本院至現場勘驗屬實，且有勘驗之照片附卷可佐，並為兩造
    所不爭執（見本院109年度全字第68號卷第177頁、第207頁
    、第209頁、第211頁、第213頁）。本院審酌原告所有之114
    5、1146、1147、1148地號土地及被告所有之1134地號土地
    既均為農牧用地或須作農業使用，被告所有1134地號如108
    年9月5日土地複丈成果圖編號59-1⑴、面積226平方公尺土地
    上之柏油舖面，顯已足以作為農業械機具通行之用。此外，
    原告亦未舉證證明1134地號土地有何不能以現況通行，而需
    以「鋪設柏油、水泥道路」通行使用之「必要性」，且1134
    地號土地之使用地類別為農牧用地，於其上興建固定基礎設
    施者，尚應先申請農業設施之容許使用（農業發展條例第8
    條之1第2項參照），非可恣意鋪設柏油道路通行。是原告主
    張依民法第788條第1項前段規定請求被告應容忍原告在其所
    有1134地號如108年9月5日土地複丈成果圖編號59-1⑴、面積
    226平方公尺土地舖設柏油或水泥路面，並無理由。
　4.原告得否在被告所有1150-1地號如109年12月21日土地複丈
    成果圖所示編號1150⑴、面積10.92平方公尺土地及被告所有
    1134地號如108年9月5日土地複丈成果圖編號59-1⑴、面積22
    6平方公尺土地設置電力、輸水及電信管線？
　⑴按土地所有人非通過他人之土地，不能設置電線、水管、瓦
    斯管或其他管線，或雖能設置而需費過鉅者，得通過他人土
    地之上下而設置之。但應擇其損害最少之處所及方法為之，
    並應支付償金。土地所有人因使浸水之地乾涸，或排泄家用
    或其他用水，以至河渠或溝道，得使其水通過鄰地。但應擇
    於鄰地損害最少之處所及方法為之。民法第786 條第1 項、
    第779 條第1 項分別定有明文。又民法第786 條第1 項之土
    地所有人管線安設權，及第787 條第1 項之袋地所有人通行
    權，其成立要件並非相同。請求管線安設權人是否非通過他
    人之土地，不能設置電線、水管、瓦斯管或其他管線，或雖
    能設置而需費過鉅，攸關其有否管線安設權，自應究明（最
    高法院105 年度台上字第1439號判決意旨參照）。
　⑵本件原告請求在被告所有1150-1地號如109年12月21日土地複
    丈成果圖所示編號1150⑴、面積10.92平方公尺土地及被告所
    有1134地號如108年9月5日土地複丈成果圖編號59-1⑴、面積
    226平方公尺土地設置電力、輸水及電信管線云云。然而，
    原告經營楓月小集已有原有之電力、輸水設施及電信管線。
    此外，原告未能舉證何以其原有之力、輸水設施及電信管線
    有何不能足供原告設置管線或排水之情形，亦未舉證有何非
    通過被告所有之前揭土地，不能設置電線、水管、瓦斯管或
    其他管線，或雖能設置而需費過鉅之情形。故原告請求被告
    應容忍原告於被告之前揭土地設置電力、輸水設施及電信管
    線，難認有據。
　5.原告就被告所有1150-1地號如109年12月21日土地複丈成果
    圖所示編號1150⑴、面積10.92平方公尺土地及被告所有1134
    地號如108年9月5日土地複丈成果圖編號59-1⑴、面積226平
    方公尺土地既無請求舖設柏油或水泥道路及設置電力、輸水
    、電信管線之權利，則原告依民法第765條、第767條第1項
    規定，請求被告不得禁止或妨礙原告在被告之前揭土地上舖
    設柏油或水泥道路及設置電力、輸水、電信管線，亦無所據
    。
四、綜上所述，本件原告依民法第789條第1項規定，請求確認原
    告就被告所有1150-1地號如109年12月21日土地複丈成果圖
    所示編號1150⑴、面積10.92平方公尺土地，有通行權存在；
    被告不得再上開通行範圍土地為禁止或妨害原告通行之行為
    。並依民法第786條第1項、第788條第1項、第765條、第767
    條第1項規定，請求被告應容忍原告在前項土地及被告所有1
    134地號如108年9月5日土地複丈成果圖編號59-1⑴、面積226
    平方公尺土地舖設柏油或水泥路面，暨設置電力、輸水及電
    信管線至原告所有同段1145地號土地內，被告不得為任何禁
    止或妨礙之行為，均無理由，均應予駁回。
五、本件訴訟標的價額核定如下：
　㈠按訴訟標的之價額，由法院核定。核定訴訟標的之價額，以
    起訴時之交易價額為準；無交易價額者，以原告就訴訟標的
    所有之利益為準。法院因核定訴訟標的之價額，得依職權調
    查證據。第一項之核定，得為抗告，民事訴訟法第77條之1
    定有明文。次按以一訴主張數項標的者，其價額合併計算之
    。但所主張之數項標的互相競合或應為選擇者，其訴訟標的
    價額，應依其中價額最高者定之；以一訴附帶請求其孳息、
    損害賠償、違約金或費用者，不併算其價額，民事訴訟法第
    77條之2亦有明定。復按鄰地通行權之行使，在土地所有人
    方面，為其所有權之擴張，在鄰地所有人方面，其所有權則
    因而受限制，鄰地通行權訴訟標的之價額，如主張通行權之
    人為原告，應以其土地因通行鄰地所增價額為準；如否認通
    行權之人為原告，則以其土地因被通行所減價額為準（最高
    法院78年台抗字第355號民事判例參照）。
  ㈡經查：
　1.原告聲明第一項請求確認原告就被告所有1150-1地號如109
    年12月21日土地複丈成果圖所示編號1150⑴、面積10.92平方
    公尺土地，有通行權存在；被告不得再上開通行範圍土地為
    禁止或妨害原告通行之行為。揆諸前揭說明，其訴訟標的價
    額應以原告因起訴所得利益，亦即原告所有土地因此通行權
    所增加之價值定之，是參照民事訴訟法第77條之5規定，應
    以原告所有土地因本件確認通行權存在所增加之價額核定訴
    訟標的價額，因原告所有土地所增價額不明，乃參照土地登
    記規則第49條第3項有關他項權利價值之計算方式，以原告
    所有土地申報地價百分之4為其1年之權利價值，再以7年權
    利價值為計算之標準。本件原告所有1145、1146、1147、11
    48地號土地之申報地價為每平方公尺128元、128元、384元
    、128元，面積分別為3802.53平方公尺、3088.29平方公尺
    、529.03平方公尺、2600平方公尺，則原告所有之上開土地
    因通行鄰地所增價額為新臺幣（下同）397,032元【計算式
    ：〈申報地價每平方公尺128元×（3802.53平方公尺＋3088.29
    平方公尺＋2600平方公尺）＋申報地價每平方公尺384元×529.
    03平方公尺〉×4％×7＝397,032元，元以下四捨五入】。
　2.原告聲明第二項請求被告應容忍原告在被告所有1150-1地號
    如109年12月21日土地複丈成果圖所示編號1150⑴、面積10.9
    2平方公尺土地舖設柏油或水泥路面，被告並不得為任何禁
    止或妨礙之行為，乃為達到第一項聲明之通行目的，乃相互
    競合，依民事訴訟法第77條之2第1項規定，僅擇其一訴訟標
    的價額核定之。至原告聲明第二項請求在被告所有1134地號
    如108年9月5日土地複丈成果圖編號59-1⑴、面積226平方公
    尺土地舖設道路，係在便利原告通行，其訴訟標的價額應以
    原告因起訴所得利益，亦即原告所有土地因此通行權所增加
    之價值定之，是參照民事訴訟法第77條之5規定，應以原告
    所有土地因本件確認通行權存在所增加之價額核定訴訟標的
    價額。故此部分訴訟標的價額應核定為397,032元。
　3.又民法第786條第1項之土地所有人管線安設權，與第787 條
    第1 項之土地所有人通行權，其要件並不相同，土地所有人
    為利用土地，有設置電線、水管、瓦斯管或其他管線必要，
    依民法第786 條關於管線安設權之相鄰關係規定，允許在一
    定條件下得使用鄰地所有人之土地，以全其利用，俾充分發
    揮土地之經濟效用，性質上屬於財產權訴訟，而管線安設權
    之行使，在土地所有人方面，為其所有權之擴張，在鄰地所
    有人方面，其所有權則因而受限制，是因管線安設權涉訟，
    如主張管線安設權之人為原告，其訴訟標的價額應以其利用
    土地設置管線通行鄰地所增之價值為準（臺灣高等法院暨所
    屬法院108年法律座談會民事類提案第13號研討結果參照）
    。本件原告起訴請求在被告所有1150-1地號如109年12月21
    日土地複丈成果圖所示編號1150⑴、面積10.92平方公尺土地
    安設管線部分，其訴訟標的價額應以其利用土地設置管線通
    行鄰地所增之價值為準，此種情形與通行他人土地相類似，
    自得類推適用民事訴訟法第77條之5規定，據以核定訴訟標
    的價額，是此部分之訴訟標的價額應核定為794,064元（397
    ,032元×2＝794,064元）。
　4.綜上，本件訴訟標的價額應核定為1,588,128元，應徵第一
    審裁判費16,741元，此外並無其他費用（相關之測量費用業
    由原告於本院109年全字第68號聲請假處分案件繳納），是
    本件之訴訟費用為16,741元，應由敗訴之原告負擔。至原告
    溢繳之第一審裁判費594元，應予發還，附此敘明。
六、本件事證已臻明確，兩造其餘之攻擊或防禦方法及所用之證
    據，經本院斟酌後，認為均不足以影響本判決之結果，爰不
    逐一論列，附此敘明。
七、據上論結，本件原告之訴為無理由，依民事訴訟法第78條，
    判決如主文。
中　　華　　民　　國　　110 　年　　11　　月　　26　　日
                  民事庭法　官　周裕暐　　　　　
以上正本係照原本作成。
如對本判決上訴，須於判決送達後20日內向本院提出上訴狀。如
委任律師提起上訴者，應一併繳納上訴審裁判費。
中　　華　　民　　國　　110 　年　　11　　月　　26　　日
                        書記官　謝佳妮